臺灣高等法院民事判決
109年度家上字第67號
上    訴    人  
即附帶被上訴人  陳盈伃  
訴  訟  代理人  高振格律師
複      代理人  柯德維律師
被      上訴人   
即  附帶上訴人  王景民  
                         居新北市○○區○○路0段00○0  號0樓
訴  訟  代理人  蔡惠子律師
                莊立群律師
複      代理人  鄧瑀萱律師
                王詠心律師                    
上列當事人間請求夫妻剩餘財產分配事件，上訴人對於中華民國
108年12月24日臺灣士林地方法院107年度重家財訴字第7號第一
審判決提起上訴，被上訴人並為一部附帶上訴，本院於110年4月
7日言詞辯論終結，判決如下：
    主      文
原判決關於命陳盈伃給付王景民逾新臺幣伍佰伍拾陸萬玖仟伍佰
肆拾伍元本息部分，及該部分假執行之宣告，暨訴訟費用之裁判
均廢棄。
上開廢棄部分，王景民在第一審之訴及假執行之聲請均駁回。
陳盈伃其餘上訴、王景民附帶上訴均駁回。
第一、二審訴訟費用，關於上訴部分，由王景民負擔十分之九，
餘由陳盈伃負擔；關於附帶上訴部分，由王景民負擔。
    事實及理由
被上訴人即附帶上訴人（下稱王景民）主張：兩造於民國94年7
  月10日結婚，未約定夫妻財產制，以法定財產制為兩造之夫妻
  財產制。上訴人即附帶被上訴人陳盈伃（下稱陳盈伃）於106
  年11月20日起訴請求離婚，兩造於107年1月23日調解離婚，故
  本件請求夫妻剩餘財產分配之計算時點以106年11月20日（下
  稱基準日）為準。陳盈伃與伊婚後財產分別為新臺幣（下同）
  1,286萬6,045元、33萬7,436元，伊得請求差額半數即626萬4,
  304元。爰依民法第1030條之1，求為判命陳盈伃給付伊626萬4
  ,304元，及加計107年3月21日起算法定遲延利息之判決。
陳盈伃則以：伊於95年間以720萬元購入門牌號碼新北市○○區○○
  路0段00○0號3樓房地（下稱水源路房地）時，伊父陳錦華贈與
  頭期款143萬元，佔水源路房地價值20%，而水源路房地價值1,
  248萬3,351元，故伊婚後財產應依比例扣除249萬6,710元。車
  牌號碼000-0000號自小客車（下稱系爭汽車）係王景民購入後
  贈與伊，是系爭汽車並非伊婚後財產。再者，王景民為減少其
  剩餘財產分配而惡意於105年12月23日自其臺灣土地銀行（下
  稱土銀）苗栗分行帳戶匯出73萬元，於106年4月10日、11日、
  12日依序自其土銀南港分行帳戶匯出300萬元、300萬元、200
  萬元，應追加計算。又王景民尚有投資常紅電子股份有限公司
  （下稱常宏公司）100萬元，亦應予追加計算等語，資為抗辯
  。
原審判命陳盈伃給付王景民598萬9,304元，及自107年3月21日
  起至清償日止，按年息5%計算之利息，另駁回王景民其餘之訴
  。陳盈伃就敗訴部分聲明不服，提起上訴，上訴聲明：㈠原判
  決不利於陳盈伃部分廢棄。㈡上開廢棄部分，王景民第一審之
  訴駁回。王景民答辯聲明：上訴駁回。另王景民就敗訴部分，
  提起附帶上訴，聲明：㈠原判決於駁回王景民後開第㈡項聲明部
  分廢棄。㈡上開廢棄部分，陳盈伃應再給付王景民27萬5,000元
  ，及自107年3月21日起至清償日止，按年息5%計算之利息。陳
  盈伃答辯聲明：附帶上訴駁回。
王景民主張兩造於94年7月10日結婚，未約定夫妻財產制，嗣於
  107年1月23日調解離婚，伊依法得分配剩餘財產626萬4,304元
  ，惟為陳盈伃所否認，並以前開情詞置辯，茲分述如下： 
  ㈠按法定財產關係消滅時，夫或妻現存之婚後財產，扣除婚姻
    關係存續中所負債務後，如有剩餘，其雙方剩餘財產之差額
    ，應平均分配，但因繼承或其他無償取得之財產及慰撫金不
    在此限，民法第1030條之1第1項定有明文。次按夫妻未以契
    約訂立夫妻財產制者，除本法另有規定外，以法定財產制，
    為其夫妻財產制。同法第1005條亦定有明文。兩造於94年7
    月10日結婚，婚後未約定適用何種夫妻財產制，為兩造所不
    爭執，依民法第1005條之規定，自應以法定財產制為兩造之
    夫妻財產制。又調解離婚為法定財產制關係消滅之原因，而
    兩造既經調解離婚確定，且兩造合意剩餘財產價值應以離婚
    起訴時即基準日為準（見原審卷㈡第66至67頁），王景民據
    以請求計算並分配剩餘財產，自屬有據。
　㈡王景民婚後財產價值為33萬7,436元：
　⒈車牌號碼0000-00號汽車、LGB-0868號重型機車（下稱系爭重
    機）各1部，於基準日之價額，經兩造合意為15萬元、55萬
    元（見本院卷第417至418頁），先堪認定。
　⒉又渣打銀行存款52元、土銀苗栗分行存款1萬1,610元、富邦
    人壽保單，價值27萬6,184元、現金80萬元，屬王景民婚後
    財產，為兩造所不爭執（見本院卷第417至418頁），亦堪認
    定。 
　⒊陳盈伃抗辯王景民於105年12月23日自土銀苗栗分行帳戶匯出
    73萬元，係為減少其剩餘財產分配而惡意處分，應追加計算
    云云，惟查，王景民於105年12月20日向匯特有限公司以76
    萬元購買系爭重機，於同日支付定金3萬元，餘款73萬元於1
    05年12月23日自其土銀苗栗分行帳戶轉帳匯入匯特有限公司
    華南銀行中華路分行帳戶內，有訂購契約書、系爭重機行車
    執照、客戶歷史交易明細查詢、匯款申請書在卷可佐（見原
    審卷㈠第117-6頁反面、218至220頁、卷㈡第111頁），足徵王
    景民係為購買系爭重機而匯出73萬元。系爭重機之價值既已
    列為王景民之婚後財產分配，則陳盈伃自不得再主張王景民
    匯出該73萬元係惡意減少其剩餘財產分配之權利，故陳盈伃
    主張應將73萬元追加計算為王景民之婚後財產云云，尚非可
    採。 　　
　⒋陳盈伃以王景民經檢察官起訴背信為由，抗辯王景民尚有常
    宏公司投資款100萬元應列入分配一節，然查，常宏公司函
    覆原審表示：「㈠王景民曾於101年1月初匯款100萬元投資本
    公司，但不到1個月即表示經營理念不同等要撤回投資，故
    本公司以現金退還其100萬元投資款。㈡王景民於101年1月下
    旬領回其100萬元投資款，即非本公司股東，本公司於104年
    11月至105年底，期間並未給付王景民股利、投資所得或其
    他報酬。」，有該公司108年7月22日函附卷可考（見原審卷
    ㈡第35頁）。參以，常宏公司法定代理人蔡登賢於本院109年
    度上易字第1526號背信案件（下稱系爭刑案）到庭證稱：王
    景民原說要合夥，不到1個月，他就要退股，我就把100萬元
    現金還他；100年公司成立之時股東只有其1人，後來有4人
    ，就是加上我配偶與小孩，王景民沒有在常宏公司擔任工作
    等語綦詳（見系爭刑案卷第101至105頁）。再觀諸常宏公司
    109年11月23日所呈報會計師簽證之常宏公司101年度、102
    年度、103年度等3年營利事業投資明細及分配盈餘表暨101
    年度至103年度所得表（見系爭刑案卷第133至163頁），可
    知王景民並未因投資常宏公司而領有紅利。又王景民涉犯背
    信罪嫌，經原法院刑事庭以108年度易字第536號判決無罪，
    檢察官不服提起上訴，經本院刑事庭駁回上訴確定，有前開
    刑事判決存卷足參（見本院卷第219至227、403至412頁），
    復經本院依職權調閱系爭刑案卷宗確認無訛，堪認王景民於
    基準日並無常宏公司投資款100萬元可供分配。至陳盈伃雖
    以王景民於106年5月13日與其對話時表示：「常宏賺的錢拿
    出來，錢都在房子裡邊啊，不然為何要跟妳搶房子」、「常
    宏的事怎樣，現在賠錢」等語（見原審卷㈡第40至41頁），
    抗辯斯時王景民仍有投資常宏公司云云，但查，王景民於同
    日已回稱：「我常宏沒有錢啊」等語，自難憑此即遽認認王
    景民已坦認仍有常宏公司之投資款，陳盈伃擷取隻字片語而
    為主張，自非可採。另王景民於101年1月下旬取回常宏公司
    投資款100萬元，早已逾民法第1030條之3第1項所定5年內之
    期間，陳盈伃亦不得將之追加計算王景民婚後財產。陳盈伃
    前開抗辯，均非可採。
　⒌陳盈伃復抗辯王景民為減少其剩餘財產分配而惡意於106年4
    月10日、11日、12日依序自土銀南港分行帳戶匯出300萬元
    、300萬元、200萬元，共800萬元，應追加計算云云，然查
    ，證人即王景民之姊王沁榆於原審及本院證述：我在103年
    至106年間除了正職外，有另外接案從事手機殼設計，以深
    圳市周氏偉業科技股份有限公司（下稱深圳周氏公司）名義
    ，與其他公司來往。深圳周氏公司會在公司小姐回臺灣時，
    以現金支付報酬給我。因為我很會花錢，一直存不了錢，王
    景民要我把錢放在他那邊幫我儲蓄。我每次交付給王景民的
    錢都是整數，可以從交易明細看出。王景民喜歡土銀帳戶，
    可以不用手續費，而且可以網路上匯款等語（見原審卷㈡第6
    9、72頁、本院卷第378至380頁），並有土銀苗栗分行107年
    9月18日苗栗存字第10750003279號函、採購合同在卷可佐（
    見原審卷㈠第117-1至117-9頁、卷㈡第99至106頁)，堪認王景
    民於104年11月至105年12月間，將王沁榆多次交付10萬元至
    40萬元不等之現金，存入土銀苗栗分行帳戶。至陳盈伃抗辯
    深圳周氏公司與周氏國際企業股份有限公司為關係企業，深
    圳周氏公司不可能另外支付手機殼設計報酬予王沁榆，惟深
    圳周氏公司法定代理人為徐玉蓉（見原審卷㈡第100頁），而
    王沁榆任職之周氏國際企業股份有限公司法定代理人為周煥
    楠（見本院卷第395頁），兩者並不相同，陳盈伃復未能舉
    證證明徐玉蓉與周煥楠間有親屬關係存在，況兩者縱為關係
    企業，深圳周氏公司亦非不得就王沁榆設計手機殼另外給付
    報酬。陳盈伃上揭抗辯，難謂可採。次查，王景民於106年1
    月16日、17日、2月6日、25日自其土銀苗栗帳戶依序轉入60
    0萬元、50萬元、20萬元、30萬元至其土銀南港銀行帳戶內
    ，再於4月10日、11日、12日以網路銀行交易方式匯出共800
    萬元至王沁榆土銀南港銀行帳戶內，王沁榆於同年5月31日
    、5月1日、6月3日自上開帳戶提領現金300萬元、200萬元、
    300萬元，共800萬元，有土銀南港分行108年2月18日港存字
    第1085000541號函、109年9月9日南港字第1090003166號函
    、同年9月26日南港字第1090003126號函附卷可佐（見原審
    卷㈠第208至209頁、本院卷第283、295至309頁）。而銀行交
    易憑證雖記載有「付工程款」等字（見本院卷第295、301、
    305、307頁），惟證人王沁榆就此證述：當時銀行行員問我
    取款目的，我回答是要投資餐廳的裝潢，不知道為何行員寫
    「付工程款」。我的朋友周煥楠要在馬尼拉開鐵板燒餐廳，
    我有投資800萬元，因為我無法在馬尼拉實際參與經營，我
    和周煥楠協議以形式上是借款，實際上是投資的方式來保障
    我的權益。106年年中我提領現金800萬元後，周煥楠先簽好
    本票及借據，再請友人Jason白直接跟我收取現金800萬元，
    並拿本票及借據給我等語（見本院卷第374至375、379至380
    頁），並有支票、借據附卷可參（見本院卷第385至387頁）
    。本院審酌證人王沁榆與王景民雖為至親，惟其證述內容有
    不可取代性，且證詞與前開借據、支票相符，不得因渠等有
    親戚關係，而排除該證詞之可信性。至陳盈伃辯稱：王景民
    土銀苗栗分行帳戶以整數現金存入之金額至少有1,106萬元
    ，卻僅返還王沁榆800萬元，並不合理云云，然王沁榆證稱
    ：投資鐵板燒餐廳時，我的需求是800萬元，所以才請王景
    民匯800萬元給我等語（見本院卷第380至381頁），衡情，
    王沁榆需求僅800萬元，非不得請求王景民先部分償還。陳
    盈伃另辯稱前開800萬元實為王景民投資常宏公司之收入云
    云，然王景民並未投資常宏公司，且常宏公司未曾給付紅利
    予王景民，既如前述，是陳盈伃前開抗辯，亦非可採。
　⒍王景民於基準日尚積欠陳錦華145萬410元借款未清償，為陳
    盈伃所不爭執（見本院卷第417至418頁），堪認王景民於基
    準日有145萬410元債務存在。
　⒎基上，王景民於基準日之積極剩餘財產價值為33萬7,436元（
    150,000+550,000+52+11,610+276,184+800,000-1,450,410=
    337,436)。
　㈢陳盈伃婚後財產價值為1,147萬6,525元：
　⒈經查，陳盈伃於基準日有中國信託銀行存款15萬455元、兆豐
    銀行存款1萬2,319元、富邦人壽保單，價值15萬3,753元、
    三商美邦人壽之保險，價值94萬9,942元等事實，為兩造所
    不爭執（見本院卷第417至418頁），堪予認定。
  ⒉次查，陳盈伃所有之水源路房地於基準日價值1,248萬3,551
    元一事，為兩造所是認（見本院卷第417至418頁）。陳盈伃
    雖抗辯其抗辯其購入水源路房地時，伊父陳錦華贈與頭期款
    143萬元，佔水源路房地價值20%，伊水源路房地於基準日之
    價值應依比例扣除249萬6,710元云云，但查，證人陳錦華於
    本院證稱：陳盈伃說要買水源地房地需要錢，給了陳盈伃20
    0萬元，第1次143萬元是存入陳盈伃景美農會帳戶，作為購
    屋頭期款，餘款是給現金讓陳盈伃買家具、裝潢等語（見本
    院卷第232至233頁），足見陳錦華係以143萬元之金錢贈與
    陳盈伃購買水源路房地。則計算水源路房地於基準日價值時
    ，固應將陳盈伃無償取得之金額扣除，惟究不得因此指為其
    所無償贈與者，係按上開金額所占房地總價比例計算之房地
    應有部分（最高法院106年度台上字第1223號判決意旨參照
    ），是陳盈伃抗辯水源路房地於基準日之價值應按陳錦華贈
    與上開金額比例扣除婚後財產價值云云，委無可採。準此，
    陳盈伃所有水源路房地於基準日之價值為1,105萬3,551元（
    12,483,551-1,430,000=11,053,551）。
　⒊又陳盈伃於基準日尚有系爭汽車1部，價值55萬元，為兩造自
    承在卷（見本院卷第417至418頁），陳盈伃雖辯稱系爭汽車
    為王景民所贈與，毋庸列入婚後財產計算，然為王景民所否
    認，並主張：系爭汽車係家庭生活費用，作為家庭財產，且
    因其名下已有其他車輛，基於保險費用考量，才登記陳盈伃
    所有，並非贈與陳盈伃等語。查，王景民於104年間購買系
    爭汽車時價金為71萬5,000元，有客戶歷史交易明細查詢存
    卷可佐(見原審卷㈠第43頁），可見系爭汽車價值不菲，衡情
    一般夫妻購買汽車後，單獨登記於夫或妻名下，除有特別表
    明贈與之意思者外，應認係夫妻共同置產，而非贈與，是本
    件自難單憑系爭汽車登記名義人為陳盈伃，遽謂該財產即為
    王景民所贈與。系爭汽車既為陳盈伃現存之婚後財產，且非
    屬無償贈與取得者，則王景民依前揭法條規定請求列入分配
    ，洵屬有據。至陳盈伃抗辯依最高法院98年台上字第495號
    判決意旨，系爭汽車應排除列入分配，惟細究該案例之房地
    係夫妻婚姻關係存續中，本於買賣關係取得，並登記於夫名
    下，之後再以「夫妻贈與」移轉登記為妻所有，與本件購入
    後即登記在陳盈伃名下之情況明顯不同，自難援引適用。
　⒋水源路房地尚有貸款139萬3,495元未清償，為王景民所不爭
    執（見本院卷第417至418頁），堪認陳盈伃於基準日有139
    萬3,495元債務存在。
　⒌基上，陳盈伃於基準日之積極剩餘財產價值為1,147萬6,525
    元（150,455+12,319+153,753+949,942+11,053,551+550,00
    0-1,393,495=11,476,525)。
　㈣依前述說明及計算，陳盈伃之剩餘財產為1,147萬6,525元，
    王景民之剩餘財產為33萬7,436元，王景民之剩餘財產較少
    ，兩造剩餘財產差額之半數為556萬9,545元【（11,476,525
    -337,436）/2=5,569,545，元以下四捨五入】，王景民得向
    陳盈伃請求分配金額為556萬9,545元。
 綜上所述，王景民依民法第1030條之1第1項之規定，請求陳盈
   伃給付556萬9,545元，及自107年3月21日起至清償日止，按
   年息5%計算之利息部分，為有理由，應予准許；逾此部分之
   請求，為無理由，不應准許。從而，原審就超過上開應准許
   部分，為陳盈伃敗訴之判決，自有未洽，上訴意旨指摘原判
   決此部分不當，求予廢棄改判，為有理由，爰由本院廢棄改
   判如主文第2項所示。至於上開應准許部分，原審為陳盈伃敗
   訴之判決，並無不合。陳盈伃仍執陳詞，指摘原判決此部分
   不當，求予廢棄改判，為無理由，應駁回其上訴。又原審駁
   回王景民請求27萬5,000元本息部分，核無違誤。王景民就此
   部分提起附帶上訴，指摘原判決此部分不當，求予廢棄改判
   ，為無理由，應駁回其附帶上訴。
 本件事證已臻明確，兩造其餘之攻擊或防禦方法及所用之證據
   ，經本院斟酌後，認為均不足以影響本判決之結果，爰不逐
   一論列，附此敘明。
 據上論結，本件陳盈伃上訴為一部有理由，一部無理由，王景
   民附帶上訴為無理由，判決如主文。　　
中　　華　　民　　國　　110 　年　　5　　月　　 12　　日
                  家事法庭
                      審判長法  官  賴劍毅
                            法  官  洪純莉
                            法  官  陳君鳳
正本係照原本作成。
王景民不得上訴。
陳盈伃如不服本判決，應於收受送達後20日內向本院提出上訴書
狀，其未表明上訴理由者，應於提出上訴後20日內向本院補提理
由書狀（均須按他造當事人之人數附繕本）上訴時應提出委任律
師或具有律師資格之人之委任狀；委任有律師資格者，另應附具
律師資格證書及釋明委任人與受任人有民事訴訟法第466條之1第
1項但書或第2項所定關係之釋明文書影本。如委任律師提起上訴
者，應一併繳納上訴審裁判費。
中　　華　　民　　國　　110 　年　　5 　　月　　14　　日

  　　　　　　　　　　　　　書記官  郭姝妤